【裁判字號】    97,勞訴,3
【裁判日期】    970416
【裁判案由】    給付退休金
【裁判全文】
臺灣高雄地方法院民事判決               97年度勞訴字第3號
原      告  丙○○
訴訟代理人  吳晉賢律師
            江雍正律師
            李汶哲律師
被      告  明台產物保險股份有限公司高雄分公司
法定代理人  甲○○
訴訟代理人  乙○○
上列當事人間給付退休金事件，本院於民國97年3月27日言詞辯
論終結，判決如下：
    主          文
被告應給付原告新臺幣捌萬壹仟元及自民國九十一年四月二十二
日起至清償日止，按週年利率百分之五計算之利息。
原告其餘之訴駁回。
訴訟費用由被告負擔十分之一，餘由原告負擔。
本判決第一項得假執行；但被告以新臺幣捌萬壹仟元為原告預供
擔保，得免為假執行。
原告其餘假執行之聲請駁回。
    事 實 及 理 由
一、按訴狀送達後，原告不得將原訴變更或追加，但減縮應受判
    決事項之聲明者，不在此限，民事訴訟法第255 條第1 項第
    3 款定有明文。本件原告起訴請求判決被告應給付原告新臺
    幣（下同）2,532,262 元及自民國91年3 月22日起至清償日
    止，按週年利率5%計算之利息。嗣於起訴狀繕本送達後，於
    97年3 月27日本院言詞辯論期日，就上開利息起算日變更為
    自91年4 月22日起算（見本院卷第106 頁），依前揭規定，
    核屬減縮應受判決事項之聲明，應予准許。
二、原告主張：伊自54年3 月8 日起於被告公司任職，並於91年
    3 月22日因年滿60歲以資深副理一職退休，服務年資共計37
    年餘。而伊自90年9 月23日起至91年3 月22日止退休前6 個
    月計領工資（包含基本薪資、伙食費、服務獎金、佣金、手
    續費）共75萬7,965 元，平均每月工資12萬6,272.5 元，依
    勞動基準法第55條第1 項第1 款之規定，得請領45個基數之
    退休金，計568 萬2,262 元（126,272. 5×45=5,682,262）
    ，詎被告僅依基本薪資計算平均工資，而未將伙食費、服務
    金、佣金及手續費計入，而僅給付伊315 萬元，尚不足25
    3 萬2,262 元。爰依勞動基準法第55條規定提起本訴，並聲
    明：被告應給付原告253 萬2,262 元及自91年4 月22日起至
    清償日止，按週年利率5%計算之利息，並願供擔保請准宣告
    假執行。
三、被告則以：原告退休前6 個月之薪資為每月7 萬元，伙食費
    、服務獎金、佣金、手續費等項目不應計入，蓋伙食費係員
    工於上班日始可請領之午餐費，非因工作所獲得之報酬，而
    服務獎金、佣金、手續費，係獎勵員工招攬保險業務所給予
    之承攬報酬，並非經常性給與，亦非屬於勞務之對價，自不
    應列入計算平均工資等語，資為抗辯。並聲明：駁回原告之
    訴；如受不利判決，願供擔保請准宣告免為假執行。
四、兩造不爭執事項：
  (一)原告自54年3 月8 日起於被告公司任職，並於91年3 月22日
    因年滿60歲以資深副理一職退休，服務年資共計37年餘，依
    勞動基準法第55條第1 項第1 款之規定，得請領45個基數之
    退休金，有被告公司函文、退休金給付申請書附卷可稽（見
    本院卷第8~9頁）
  (二)原告自90年9 月23日至91年3 月22日止退休前6 個月之每月
    基本薪資為7 萬元，有薪資明細表在卷可憑（見本院卷第11
    ~17 頁）。
  (三)被告已給付原告退休金315萬元。
五、本件兩造爭點為：原告於退休前6 個月所領取之伙食費、服
    務獎金、佣金、手續費是否應計入計算平均工資？茲將本院
    判斷論述如下：
  (一)按計算平均工資應以計算事由發生之當日前6 個月內所得工
    資總額除以該期間之總日數後，所得之金額為準，此為勞動
    基準法第2 條第4 款前段所明定。又所謂工資，依勞動基準
    法第2 條第3 款規定，謂勞工因工作而獲得之報酬，包括工
    資、薪金及按計時、計日、計月、計件以現金或實物等方式
    給付獎金、津貼及其他任何名義之經常性給與均屬之。故勞
    動基準法所謂之工資，應包括下列條件：(1)、由雇主給付勞
    工；(2)、勞工因工作所獲得之對價；(3)、須為經常性之給與
    。其中所謂經常性之給與，衹要在一般情形下經常可以領得
    之給付即屬之。此之「經常性」未必與時間上之經常性有關
    ，而是指制度上之經常性而言。亦即，為雇主企業內之制度
    ，雇主有支付勞工給與之義務時，該給與即為經常性給與，
    因為在既定制度下，勞工每次滿足該制度所設定之要件時，
    雇主即有支付該制度所訂給與之義務。倘雇主為改善勞工生
    活而給付非經常性給與；或為其單方之目的，給付具有勉勵
    、恩惠性質之給與，即非為勞工之工作給付之對價，與勞動
    契約上之經常性給與有別，應不得列入工資範圍之內。又所
    稱因工作所獲得之對價，由勞動契約之法理言之，若為勞工
    因提供勞務而由雇主所獲得之對價，本即應認定為工資。此
    對照觀勞動基準法第2 條第1 款「從事工作獲致工資」及民
    法第482 條關於僱傭契約之定義提及「一方為他方服勞務，
    他方給付報酬」之文義，即可得知。至於何種給付構成勞務
    之對價，應以給付之性質為出發點；此處應探究該給付與勞
    務之提出是否處於同時履行之關係，雇主得否以勞工未提供
    勞務而拒絕某一給付，或當雇主不為某一給付，勞工得否拒
    絕勞務之提供等相關情狀予以判斷。因此，除非勞資雙方約
    定給付工資之方式為論時或論件計酬，否則就經常性給與是
    否屬於工資，尚須考量該給付是否隨工作內容、種類及其複
    雜性，勞工所具備之經驗、學歷、智力、技能、勞心度、勞
    力度、年資、級職等情狀不同，而有高低以決之。準此，判
    斷是否為工資，不應以其給付名稱如何為基準，如此解釋始
    可防止雇主對勞工因工作而獲得之經常性報酬，不以工資之
    名義而改用其他名義，規避該給付計入平均工資內。
  (二)本件原告主張其退休前6 個月平均每月領取伙食費、服務獎
    金、佣金、手續費均應計入計算平均工資，為被告所否認，
    並辯稱：伙食費係恩惠性給與，其餘獎金、佣金、手續費均
    係承攬保險業務之報酬等語，揆諸前開說明，自應審究原告
    前開領取者是否為工資？
  1.伙食費部分：
  (1)按「勞動基準法第2 條暨施行細則第2 條、第10條關於平均
    工資之計算及工資中非經常性給予項目中，均未將勞工定期
    固定支領之伙（膳）食津貼排除於工資之外，故事業單位每
    月按實際到職人數，核發伙食（膳）津貼，或將伙（膳）食
    津貼由伙食團辦理者，以其具有對每一在職從事工作之勞工
    給予工作報酬之意思，應視為勞工提供勞務所取得之經常性
    給予，於計算平均工資時，自應將其列入一併計算，不因給
    付方式不同而影響其性質」，有勞委會79年10月16日（76）
    臺勞動字第3932號函可資參照。
  (2)查原告主張其在退休前6 個月，每月均領取伙食費1,800 元
    乙節，業據其提出薪資明細表附卷可稽（見本院卷第11~17
    ），且為被告所不爭執，是此部份主張，堪信為真實。至原
    告主張其領取之伙食費係為被告服勞務之對價，應計入工資
    乙情，固為被告否認，並辯稱：此係恩惠性給與，請假1 天
    扣伙食費60元云云；然伙食費之發給，既係以上班者方得領
    取，且依上開函文，並未將伙食費或伙食津貼排除於經常性
    給與之外，可見該伙食費之發給與勞務具有對價性、經常性
    而屬工資之一部分。是被告辯稱伙食費為恩惠性給與云云，
    不足採信。
  2.服務獎金、佣金及手續費：
  (1)原告主張其退休前6 個月領取之服務獎金，係其負責之推展
    、代辦保險業務之據點，業務成長達到被告所設之目標時，
    被告所發給之勞務對價；另被告所發之佣金，係其招攬各項
    保險業務後，於客戶繳交保費之月份，依該招攬險種及客戶
    繳交之保險費數額向被告收取一定比例之報酬，而手續費與
    佣金之性質相同，係其招攬強制險之報酬，且係被告經常性
    之給與，自應計入計算平均工資等情，為被告否認，並辯稱
    ：為鼓勵招攬保險業務業績達一定標準者，被告會發與服務
    獎金，未達成者，即不發給，可知此獎金係勉勵、恩惠性給
    與，非屬勞務之對價，而佣金、手續費，係獎勵員工招攬保
    險業務所給予之承攬報酬，且以員工所招攬之客戶與被告定
    立保險契約並交付保險費，及依被告公司之規定有給付招攬
    人佣金時方發給，可知佣金與手續費之給與係基於承攬契約
    ，而非僱傭契約，此非經常性給與，亦非屬於勞務之對價，
    自不計入平均工資等語。
  (2)查，原告於退休前6 個月，即90年10月5 日及91年1 月29日
    各領取服務獎金1 萬5,678 元及5 萬元乙情，固為兩造所不
    爭執。惟依原告所領取之服務獎金數額大不同，及原告所陳
    ，該服務獎金既係原告負責推展保險業務據點之業績達到被
    告所定之目標時，始由被告發放等情觀之，可知服務獎金之
    發放悉依業績有無達成被告公司所定業績而發給，以促使員
    工努力達成被告公司營運目標，既然其發放目的在激勵員工
    盡力創造公司營業利潤，故應屬於獎勵、恩惠性給與，與勞
    工勞務之提供尚乏對價關係，性質上類似勞基法施行細則第
    10條第2 款所指之競賽獎金、特殊功績獎金，自非因原告個
    人工作而獲得之經常性給與，應不能列入勞基法所定退休金
    計算之工資項目。
  (3)次查，原告主張其領取之佣金，係被告依其所招攬之保險險
    種，按客戶所繳交保險費乘以一定之百分比核算給付，而手
    續費亦是其招攬強制險之佣金，僅係名稱不同乙節，業據原
    告提出招攬業務報酬給付標準在卷可憑（見本院卷第65~68
    頁），復為被告所不爭執，原告此部份主張，堪信為真實。
    而本院衡諸原告所得佣金之性質，既係由客戶所繳交之保費
    而來，參酌保險公司於設計商品核定保費時，已將佣金列入
    考量，且保險業務員所領取之佣金，無非視其經手或招攬之
    保險契約是否成立及客戶是否持續繳交保費而定，要屬保險
    業務員工作成果之對價，須有工作成果（保險契約成立）始
    得獲取，並非從事招攬行為（即提供勞務）均得受領，性質
    上與承攬契約較為相似，是佣金收入顯非被告提供勞務之對
    價，應與勞動基準法所稱之工資有間（臺灣高等法院92年度
    勞上字第9 號、第36號判決參照）。再依被告自陳：續保者
    只要繳交保險費，伊就就可收取佣金或手續費等語（見本院
    卷第107 頁），可知只要保戶持續繳交保險費，即使原告未
    提供任何服務，「續期佣金」仍然會從保戶繳交的保險費中
    按佣金比率給與原告，由此益證佣金之性質上並非原告提供
    勞務之對價，自非屬工資之一部。
  3.綜前所述，原告於退休前6 個月每月領取之伙食費應屬工資
    ，應列入計算原告退休金之平均工資，至原告領取之服務獎
    金、佣金、手續費均非為工資，自不應計入計算平均工資。
    準此，原告於退休前6 個月每月領得之基本薪資、伙食費應
    得列入計付退休金。又查，原告自90年9 月至91年3 月每月
    領得之工資均為薪資7 萬元及伙食費1,800 元，故該6 個月
    平均工資為71,800元。再者，兩造對於原告退休金給與標準
    依工作年資計算可得45個基數，並不爭執，業如前述，以此
    計算後，原告可得退休金3,23,100元（計算式為：71,800
    45＝3,231,000） ，扣除被告已給付之315 萬元，短少
    81,000元，應由被告補足，故原告得請求之退休金差額為
    81,000元，原告請求超逾之部分，洵屬無據，應予駁回。
六、又依民法第229 條第1 項規定：「給付有確定期限者，債務
    人自期限屆滿時起，負遲延責任。」，而勞動基準法施行細
    則第29條第1 項所定，雇主應給付之勞工退休金應自勞工退
    休之日起30日內給付之，故被告應自30日屆滿之翌日始負遲
    延責任。因之，原告主張被告應給付自91年4 月22日給付退
    休金部分之法定遲延利息，合於前開規定自原告91年3 月22
    日退休起30日內給付期限，應予准許。從而，原告依勞動基
    準法第55條規定，請求被告給付原告81,000元及91年4 月22
    日起至清償日止，按週年利率5%計算之法定遲延利息，為有
    理由，逾此部分之請求為無理由，應予駁回。
七、兩造分別陳明願供擔保，請准宣告假執行及免為假執行，經
    核原告勝訴部分金額未逾50萬元，應依職權宣告假執行，另
    被告聲請准其供擔保免為假執行，於法尚無不合，爰酌定相
    當之擔保金額准許之；至原告其餘敗訴部分，因該部分之訴
    業經駁回，其假執行之聲請亦失所附麗，應併予駁回。
八、因本案論證已臻明確，兩造其餘主張、陳述及所提之證據暨
    攻擊防禦方法，經本院審酌後，認與本件判斷結果無影響，
    均毋庸再予一一審酌，附此敘明。
九、據上論結，本件原告之訴為一部有理由，一部無理由，依民
    事訴訟法第79條、第389 條第1 項第5 款、第392 條第2 項
    ，判決如主文。
中    華    民    國    97    年    4     月    16    日
                  勞工法庭  法  官  廖純卿
正本係照原本作成。
如不服本判決，應於送達後20日內，向本院提出上訴狀並表明上
訴理由，如於本判決宣示後送達前提起上訴者，應於判決送達後
10日內補提上訴理由書（須附繕本）。
中    華    民    國    97    年    4     月    16    日
                            書記官  洪嘉慧


司法院資訊處製作；財團法人民間司法改革基金會備份。
